臺灣高等法院民事判決　　　　　　　　　　96年度上字第85號
上　訴　人　甲○○
　　　　　　戊○○
　　　　　　丁　○
　　　　　　丙○○
上四人共同
訴訟代理人　徐家福律師
被　上訴人　乙○○○
訴訟代理人　陳璧秋律師
　　　　　　劉陽明律師
上　一　人
複　代理人　胡鳳嬌律師
上列當事人間請求確認委任關係不存在事件，上訴人對於中華民
國九十五年十一月三十日臺灣板橋地方法院九十五年度訴字第一
０二五號第一審判決，提起上訴，本院於九十六年四月十日言詞
辯論終結，判決如下：
    主  文
上訴駁回。
第二審訴訟費用由上訴人負擔。
    事實及理由
一、被上訴人起訴主張：訴外人協興茶業公司（下稱協興公司）
    之資本額為五百萬元，共發行股票二千五百股，每股二千元
    ，被上訴人為持有協興公司一百二十五股股份之股東。而協
    興公司之原合法董監事，為董事長高承龍（原名高清腦）、
    董事高裕邦、高廖月桂、監察人高林慧珍，然上訴人甲○○
    為爭奪協興公司經營權，明知民國（下同）九十三年二月二
    十三日、同年三月五日及三月二十六日並未召開股東臨時會
    ，卻與上訴人戊○○偽造會議記錄，虛偽記載「九十三年二
    月二十三日九時股東臨時會決議補選董事丙○○、監察人戊
    ○○」、「九十三年三月五日十時股東臨時會決議補選董事
    甲○○」、「九十三年三月二十六日十時股東臨時會決議補
    選董事丁○」、「九十四年一月二十二日十時股東臨時會決
    議改選董事甲○○、丁○、戊○○，改選監察人丙○○」，
    又偽造「九十三年三月二十六日十四時董事會決議推選董事
    長甲○○」、「九十四年一月二十二日十四時董事會決議推
    選董事長甲○○」，並向經濟部登記上訴人甲○○為協興公
    司董事長，上訴人戊○○、丁○為協興公司董事，上訴人丙
    ○○為協興公司監察人，影響被上訴人之權益。是以上訴人
    並非協興公司之股東，以其等名義所召開之股東會並不合法
    ，更遑論存在合法有效之董事、監察人、董事長之委任關係
    。爰本於確認訴訟之法律關係，求為命：確認上訴人甲○○
    與協興公司間之董事長、董事委任關係不存在；上訴人戊○
    ○、丁○與協興公司間之董事委任關係不存在；上訴人丙○
    ○與協興公司間之監察人委任關係不存在之判決。（原審判
    如被上訴人之請求。上訴人就敗訴部分不服，全部提起上訴
    。）答辯聲明：(一)上訴人之上訴駁回。(二)第一、二審訴訟費
    用由上訴人負擔。
二、上訴人則以：依訴外人高誠龍與上訴人甲○○簽訂之協議約
    定書內容可知，被上訴人乃借名股東。且訴外人高誠龍就九
    十三年五月十四日所發出之存證信函中亦說明將公司交給上
    訴人甲○○進行善後之原因及過程，而被上訴人於收到該函
    ，應知其借名股份已被高誠龍收回，而被上訴人果係實質股
    東，何以對其股份被收回仍不積極舉證高誠龍侵占，並通知
    上訴人甲○○稱其為實質股東？若被上訴人係買賣持有之實
    質股東，其何以提不出購買資金流向及交易稅繳交證明？且
    高誠龍曾於刑事案偵訊筆錄中自承「協興公司其他股東均未
    出資、都是我本人實際出資經營」等語，直至本件，高誠龍
    為使被上訴人具備主張「股東臨時會議決議不存在」之資格
    ，始偽稱被上訴人係唯一出資購買者。又被上訴人於松山分
    局偵訊時亦供稱「已經很久了約十餘年，那是我先生高大峰
    的家族企業，我不知是如何取得」等語，足證被上訴人並非
    實質股東，僅係被借名而已。且高誠龍復於調查局供稱「該
    份存證信函是由甲○○寫的，我看過之後再寄給我每位兒及
    媳婦」，足證該存證信函係高誠龍事先同意並親自用印後再
    寄發出去，又稱：「我本人記得曾簽過一次、、，且其中二
    份不同之簽名及蓋印，是因為文件抬頭之「協興茶葉」打錯
    了，後來改為「協興茶業」才對，因此製作二份不同之會議
    記錄」、「、、、包含協興茶業公司之大小章，我都事先交
    給甲○○保管使用，所以這些章都是甲○○直接蓋的。」；
    再參酌協議書簽訂日期為九十三年四月三十日，協議書第五
    條載明高誠龍應將高峰百貨公司、協興公司、、等公司大章
    交予甲○○，可知於九十三年四月三十日前，協興公司大小
    章，均在高誠龍保管中，而高誠龍於九十三年二月二十三日
    與同年三月五日均有參加股東會，知悉協興公司股權之分配
    情形，並在會議記錄上蓋章用印，是上訴人並無偽造會議記
    錄可言。又高誠龍已於九十三年二月六日將借名登記之股份
    收回並過戶登記於自己名下，復於九十三年二月七日將高誠
    龍名下之股份過戶登記於上訴人丙○○名下，上訴人已實質
    受讓取得協興公司所有股權；是被上訴人於九十三年二月六
    日已喪失借名股東名義，被上訴人無即受確認判決之法律上
    利益，被上訴人提起本件確認訴訟，為不合法，應予駁回等
    語，資為抗辯。上訴聲明：(一)原判決廢棄。(二)上廢棄部分，
    被上訴人於第一審之訴駁回。(三)第一、二審訴訟費用，均由
    被上訴人負擔。
三、被上訴人主張：訴外人協興公司之資本額為五百萬元，共發
    行股票二千五百股，每股二千元，被上訴人為持有協興公司
    一百二十五股股份之股東，持有協興公司股票正本。而協興
    公司之原合法董監事，為董事長高承龍（原名高清腦）、董
    事高裕邦、高廖月桂、監察人高林慧珍，然現在經濟部登記
    上訴人甲○○為協興公司董事長，上訴人戊○○、丁○為協
    興公司董事，上訴人丙○○為協興公司監察人之事實，為上
    訴人所不爭執，堪信為真實。被上訴人另主張：本於確認訴
    訟之法律關係，求為命：確認上訴人甲○○與協興公司間之
    董事長、董事委任關係不存在；上訴人戊○○、丁○與協興
    公司間之董事委任關係不存在；上訴人丙○○與協興公司間
    之監察人委任關係不存在等語，則為上訴人所否認，並以上
    開情詞置辯。是以本件兩造爭執要點即在於：被上訴人是否
    為借名股東？被上訴人有無即受確認判決之法律上利益？上
    訴人是否為協興公司之股東？以上訴人名義所召開之股東會
    是否合法？上訴人等與協興公司間之董事、監察人、董事長
    之委任關係是否存在？茲析述如下。
四、被上訴人是否為借名股東？被上訴人有無即受確認判決之法
    律上利益？
  (一)按確認之訴非原告有即受確認判決之法律上利益者，不得提
    起。所謂即受確認判決之法律上利益，係指法律關係之存在
    與否不明確，原告主觀上認為其在法律上之地位有不妥之狀
    態存在，且此種不妥之狀態，能以確認判決將之除去者而言
    ，最高法院五十二年度臺上字第一二四０號著有判例可稽。
    判例可資參照。又按股東參與股東會作成決議任免董事，乃
    股東權之行使，事涉股東權益，且因股東會決議效力拘束全
    體股東，故其有效與否，自對股東權有所影響，準此，股東
    就訟爭之股東會決議有效與否，與對造有所爭執時，即有訴
    求確認之必要，即得以之為訴請確認之對象，而股份有限公
    司股東出席股東會行使表決權，議決董事之任免，乃股東參
    與公司管理權之行使，股東亦可被選舉為董事，再由董事會
    選舉為董事長，是特定人與公司間董事委任關係之存否，自
    與股東之權益有關，故股東就公司與特定人間董事委任關係
    之存否，有即受確認判決之法律上利益。
  (二)又查被上訴人為協興公司之股東，業據其提出協興公司之記
    名股票為證，並為上訴人所不爭執。上訴人雖辯稱「協興公
    司是由高誠龍出資經營，被上訴人僅係被借名登記為股東而
    已，高誠龍已於九十三年二月六日將借名登記於子、女、婿
    、媳之股份收回過戶登記於自己名下，復於九十三年二月七
    日依協議約定書第四條，將高誠龍名下之股份過戶登記於上
    訴人甲○○指定之名下，上訴人已實質受讓取得協興公司所
    有股權，是以被上訴人於九十三年二月六日已喪失借名股東
    名義」云云。惟查協興公司有發行記名股票，業據被上訴人
    提出記名股票為證。按記名股票，由股票持有人以背書轉讓
    之，並應將受讓人之姓名或名稱記載於股票，公司法第一百
    六十四條定有明文，是記名股票因股票持有人背書而生轉讓
    之效力。且「按記名股票為背書轉讓之有價證券，不論股東
    名簿記載何人，有背書轉讓之連續持有人即可請求更換股東
    名簿，此權利由股票持有人單獨行使，毋須讓與人協助。」
    最高法院五十八年台上字第一九二三號著有判決可稽。查被
    上訴人既持有協興公司記名股票正本，已證明可享有股東權
    ，被上訴人所辯借名登記縱然屬實，（僅係假設）在真正權
    利人終止借名關係，並依背書轉讓及交付取得股票前，股東
    權仍由持有股票之被上訴人所享有，上訴人執此抗辯，即非
    可採。
  (三)綜上，被上訴人既持有協興公司記名股票正本，即為協興公
    司之股東，而股東就公司與特定人間董事委任關係之存否，
    有即受確認判決之法律上利益。被上訴人現持有記名股票行
    使權利，自不能否認其股東之資格，被上訴人提起本件確認
    之訴，有即受確認判決之法律上利益，應予准許。
五、上訴人是否為協興公司之股東？以上訴人名義所召開之股東
    會是否合法？上訴人等與協興公司間之董事、監察人、董事
    長之委任關係是否存在？
  (一)上訴人辯稱：依訴外人高誠龍與上訴人甲○○簽訂之協議約
    定書內容可知，高誠龍自承「協興公司其他股東均未出資、
    都是我本人實際出資經營」等語，又高誠龍已於九十三年二
    月六日將借名登記之股份收回並過戶登記於自己名下，復於
    九十三年二月七日將高誠龍名下之股份，過戶登記於上訴人
    上訴人甲○○指定之丙○○名下云云。
  (二)惟查協興公司有發行記名股票，而記名股票，應由股票持有
    人以背書轉讓，有如前述，原審曾命兩造於九十五年十月十
    二日當日庭期提出股票原本，當日上訴人訴訟代理人自認上
    訴人等沒有股票（見原審卷二第四頁）則上訴人所辯「高誠
    龍將協興公司所有股權讓與上訴人甲○○指定之名下」云云
    ，因未踐行記名股票背書交付之要件，自難認上訴人戊○○
    、丁○、丙○○業已受讓取得協興公司之股份，而具備股東
    之資格，上訴人甲○○亦未能提出記名股票，亦不能認為其
    係協興公司之股東，是上訴人等所辯「渠等已取得協興公司
    全部之股權」，自不可採。
六、綜上所述，上訴人等四人未能提出記名股票以證明為股東，
    已如前述，是上訴人等自不能具董監事之身分，上訴人甲○
    ○亦不能經由上訴人丁○、丙○○之推選成為董事長。上訴
    人並未就原審判決所認定之理由有何不妥、不備或矛盾之處
    提出證據及理由，上訴理由長篇大論均在論述上訴人與訴外
    人高誠龍所簽立未經被上訴人同意之協議書，顯與本案結論
    無關，顯非可採。從而，被上訴人請求確認上訴人甲○○與
    訴外人協興公司間之董事長、董事委任關係不存在；確認上
    訴人戊○○、丁○與訴外人協興公司間之董事委任關係不存
    在；確認上訴人丙○○與訴外人協興公司間之監察人委任關
    係不存在，為有理由，應予准許。是則原審判命確認上開委
    任關係不存在給付，於法並無不合。上訴意旨指摘原判決不
    當，求予廢棄改判，為無理由，應予駁回。
七、本件事證已臻明確，兩造其餘之攻擊防禦方法及所提之證據
    ，經審酌後認均無礙判決之結果，爰不予一一論述。
八、據上論結，本件上訴為無理由，依民事訴訟法第四四九條第
    一項、第七八條、第八五條第一項，判決如主文。
中　　華　　民　　國　　96　　年　　4 　　月　　24　　日
　　    　　　　　　民事第三庭
                        審判長法　官    林敬修
　　　　　　　　　　　        法　官    黃騰耀
　　　　　　　　　　　        法　官    藍文祥
正本係照原本作成。
如不服本判決，應於收受送達後20日內向本院提出上訴書狀，其
未表明上訴理由者，應於提出上訴後20日內向本院補提理由書狀
（均須按他造當事人之人數附繕本）上訴時應提出委任律師或具
有律師資格之人之委任狀；委任有律師資格者，另應附具律師資
格證書及釋明委任人與受任人有民事訴訟法第466條之1第1項但
書或第2項（詳附註）所定關係之釋明文書影本。
中　　華　　民　　國　　96　　年　　4 　　月　　25　　日
　　　　　　　　　　　　　　　書記官    顧倪淑貞
附註：
民事訴訟法第466條之1（第1項、第2項）：
對於第二審判決上訴，上訴人應委任律師為訴訟代理人。但上訴
人或其他法定代理人具有律師資格者，不在此限。
上訴人之配偶、三親等內之血親、二親等內之姻親，或上訴人為
法人、中央或地方機關時，其所屬專任人員具有律師資格並經法
院認為適當者，亦得為第三審訴訟代理人。
